【裁判字號】    99,上訴,3273
【裁判日期】    990930
【裁判案由】    妨害性自主
【裁判全文】
臺灣高等法院刑事判決                99年度上訴字第3273號
    上  訴  人
    即  被  告  乙○○
    上  訴  人
    即  被  告  甲○○
    選任辯護人  扶助律師賴呈瑞律師
上列上訴人因妨害性自主案件，不服臺灣板橋地方法院98年度訴
字第3803號，中華民國99年7 月30日第一審判決（起訴案號：臺
灣板橋地方法院檢察署98年度偵字第16239 號），提起上訴，本
院判決如下：
    主  文
上訴駁回。
    理  由 
一、按不服地方法院之第一審判決而上訴者，應向管轄第二審之
    高等法院為之。上訴書狀應敘述具體理由。上訴書狀未敘述
    上訴理由者，應於上訴期間屆滿後20日內補提理由書於原審
    法院，逾期未補提者，原審法院應定期間先命補正。第二審
    法院認為上訴書狀未敘述理由或上訴有第362 條前段之情形
    者，應以判決駁回之，但其情形可以補正而未經原審法院命
    其補正者，審判長應定期間先命補正。刑事訴訟法第361 條
    、第367 條，分別定有明文。所謂不服第一審判決之具體理
    由，必係依據卷內既有訴訟資料或提出新事證，指摘或表明
    第一審判決有何採證認事、用法或量刑等足以影響判決本旨
    之不當或違法，而構成應予撤銷之具體事由，始克當之（例
    如：依憑證據法則具體指出所採證據何以不具證據能力，或
    依憑卷證資料，明確指出所為證據證明力之判斷如何違背經
    驗、論理法則）；倘僅泛言原判決認定事實錯誤、違背法令
    、量刑失之過重或輕縱，而未依上揭意旨指出具體事由，或
    形式上雖已指出具體事由，然該事由縱使屬實，亦不足以認
    為原判決有何不當或違法者（例如：對不具有調查必要性之
    證據，法院未依聲請調查亦未說明理由，或援用證據不當，
    但除去該證據仍應為同一事實之認定），皆難謂係具體理由
    ，俾與第二審上訴制度旨在請求第二審法院撤銷、變更第一
    審不當或違法之判決，以實現個案救濟之立法目的相契合，
    並節制濫行上訴（最高法院97年度臺上字第892 號判決參照
    ）。又第二審法院認為上訴書狀未敘述理由，依刑事訴訟法
    第367 條但書規定，始應定期間命其補正；如認上訴書狀已
    敘述理由，但其理由非屬具體，其所為上訴，即不符上訴之
    法定要件，自得逕行判決駁回，無定期命補正問題（最高法
    院97年度台上字第3599號判決要旨參照）。
二、本件原判決略以： 
  (一)乙○○、甲○○與代號00000000號（真實姓名年籍詳卷，下
    稱A女）為朋友。於民國98年4月5 日凌晨於夜店相遇。復於
    同日上午7時許，由乙○○撥打電話邀A女至其位在臺北縣三
    重市○○路○段139巷2號3 樓租屋處聊天，並騎乘機車搭載A
    女至上址。後於同日中午12時許，趁A 女因身體疲憊昏睡之
    際，乙○○、甲○○竟共同基於乘機性交犯意連絡，在上址
    房間內，利用A女昏睡不能抗拒之際，褪去A女下半身衣物，
    先由甲○○以性器官插入A 女下體，再由乙○○以性器官插
    入A女下體時，因A女醒來，發現上情，報警處理，始經警循
    線查悉上情。案經A 女訴由臺北縣政府警察局三重分局移請
    臺灣板橋地方法院檢察署檢察官偵查起訴。
  (二)訊據被告乙○○、甲○○固坦承有於上揭時、地與A 女發生
    性交行為，惟均矢口否認有何乘機性交犯行，被告乙○○辯
    稱：A女與被告2人一起躺在房間床上睡著，伊覺得有人抱伊
    ，就看見A 女親伊，伊就與A女抱在一起，發生性關係，A女
    當時是清醒，與伊親嘴，發生性交行為時A 女身體有在動，
    發出聲音云云；被告甲○○辯稱：A 女一到就借廁所洗澡，
    與A女發生性行為時，是A女先親並舌吻，相互愛撫，A 女自
    己脫下褲子及內褲後發生性行為，A 女走後說要報警，伊認
    為A女是要錢，因在聊天過程中，A女說家境有問題云云。被
    告乙○○選任辯護人則以：A 女至被告乙○○住處聊天，甚
    至洗澡、睡覺係出於A 女主動，並非全然應被告乙○○之邀
    ，已有可疑，A女至上揭租屋處聊天動機應非A女所捏稱之單
    純聊天；依A 女所稱在夜店有喝酒，其後能與被告交談、留
    電話，再互打電話邀約，至被告住處洗澡、聊天，A 女無不
    勝酒力情形；而A女於警詢中之指述前後不一，且以被告2人
    體重至少75公斤以上，若非A女合意豈能讓被告2人從容在尚
    未發生關係超過10分鐘以上之久？且依A女被壓驚醒後不到5
    至10分鐘即外出打電話給被告乙○○要求交代否則報警情形
    ，足證A女之意識清楚，不排除A女友請求金錢之意圖而被告
    2人因未允A女所求離去，A 女始行報警，是本案屬身心正常
    之成年男女間兩情相悅之行為，被告2人與A女是合意性交等
    語；被告甲○○選任辯護人除援用上揭被告乙○○選任辯護
    人之辯護意旨，並以A女自承於案發前98年4月4日晚間9點至
    10點間有施用安非他命，而安非他命有亢奮提神作用，故至
    發當日接近中午不可能發生如A 女所稱很累或是很想睡覺情
    形；且A 女提及有意識被告甲○○對其為性交，但過程中未
    有反抗或中止，且A 女有主動迎合動作，故不可能由被告甲
    ○○單方趁A女熟睡與之為性交行為等情置辯。經查：
  1.被告甲○○及乙○○2 人於98年4月5日中午12時許分別將渠
    等生殖器插入A女生殖器中，而對A女為性交行為等情，業據
    被告乙○○及甲○○2 人於原審準備程序中坦承不諱（見原
    審99年1月25日準備程序筆錄第2、3 頁），且當日係被告甲
    ○○先對A女為性交行為，之後再由被告乙○○對A女為性交
    行為等情，亦經被告乙○○於原審審理時證述明確（見原審
    99年6月30日審判筆錄第10頁），亦與證人A女於原審審理時
    證述：伊有遭2人性侵之情節相符（詳下述），此亦與A女外
    陰部棉棒、陰道深部棉棒檢出同一男性DNA-STR 型別，與被
    告甲○○之DNA- STR型別相同；A女內褲採樣標示（0000000
    0）處體染色體DNA-STR型別為混合型，主要型別不排除有被
    告甲○○與另一女性DNA。該處Y染色體DNA-STR型別檢測結
    果亦為混合型，不排除混有被告乙○○與甲○○DNA或與兩
    者具有相同父系血緣關係之人之採證鑑定結果相合（見內政
    部警政署刑事警察局98年9月4日刑醫字第0980083124號鑑驗
    書，偵卷第55-56頁），合先敘明。
  2.A 女於98年4月5日凌晨4、5時，在某夜店遇見被告乙○○及
    甲○○2人，後被告乙○○打電話邀約，嗣後A女經被告乙○
    ○自臺北縣三重市○○路處以機車載至臺北縣三重市○○路
    租屋處，A 女有在該租屋處洗澡，並與被告乙○○及甲○○
    在上揭租屋處房間內聊天，3人談論有關A女前男友綽號「阿
    杰」之人之事，到中午時A女在房間內睡著，A女並未主動親
    吻或愛撫被告甲○○，未將自己內褲脫下；之後A 女感覺有
    一個人親她、一個人在她身體上面因而驚醒，他們（應指被
    告2人）就停止，A女精神呆滯約2分鐘，A女睜開眼睛後，並
    直接推開，A 女有意識睜開眼睛後，看到被告甲○○在親吻
    伊，被告乙○○的生殖器進入伊下體；A女感覺有2個人性侵
    她；A 女就問被告2人有無良心等語，之後A女離開直接跑到
    對面警局派出所，但A 女猶豫良久不敢進入派出所報案，後
    致電被告乙○○告知A女要報警，被告乙○○在電話中叫A女
    不要這樣，在被告2人騎機車離開上揭租屋處後，A女才進入
    派出所報案等情，業據A 女於原審審理時證述明確（見原審
    99年6月30日審判筆錄第17-23 頁），經核與A女於偵查、警
    詢中所證述，伊與被告2 人於夜店相遇，之後被告乙○○接
    伊至上揭租屋處聊天，因當天伊很累睡著，在睡覺過程中，
    伊感覺有東西插入伊下體，伊就驚醒，發現被告乙○○壓著
    伊並用性器官插入伊下體，被告甲○○在摸伊上半身（或甲
    ○○躺在伊旁邊），伊發現伊下半身沒有穿任何衣物，被告
    2 人也沒有穿下半身衣物，之後伊離開跑到對面至派出所，
    伊打電話給被告說伊要告他們，接著伊看到甲○○、乙○○
    離開等情大致相符【見98年度偵字第16239 號卷（下稱偵卷
    ）第38、39頁、第4頁背面至第5頁】。依A 女於原審審理時
    證述：伊於夜店有喝酒但未喝醉，在被告上揭租屋處亦未喝
    酒；伊因前晚去跳舞很累；不小心睡著等情（見原審99年 6
    月30日審判筆錄第25、18、20 頁），以及A女於偵查及警詢
    中分別證述：因為當天伊很累就睡著了，伊睡的很沈等情；
    伊因為前一天晚上沒睡，所以當時精神不是很好，加上伊以
    為這次也是與以前一樣單純出去玩，所以對被告2 人沒有戒
    心，而且實在很想睡覺，所以後來12時左右伊就在上揭租屋
    處睡覺等情（分別見偵卷第38 頁、第4頁背面）而言，顯見
    A 女自警詢、偵查乃至原審審理時，均就因前晚未睡疲累而
    於案發時在被告上揭租屋處房間內睡著一節相符，且A 女證
    述之因伊一天一夜未睡而精神不濟以致在被告上揭租屋處睡
    著情節而言，並與常情無違。復以，被告乙○○於原審審理
    時證述：A女做愛到一半，A 女整個人醒起來，有坐起來，A
    女說「為何我們會發生這種事」，之後伊看到A 女好像有在
    流眼淚，A 女坐起來前，伊的性器官已經抽出等情（見原審
    99年6 月30日審判筆錄第8、9頁）及被告乙○○警詢中供述
    ：本來A女是在睡覺，然後A女醒來就在哭泣等情（見偵卷第
    8頁），就A女本係在睡覺，是在作愛過程才醒來情形，與上
    揭A女之證述均相合。雖A女於原審審理時證稱：於98年4月4
    日晚上8、9點有施用安非他命等情（見原審99年6 月30日審
    判筆錄第25頁），服用安非他命是否對每個人均產生亢奮之
    作用，且對每個人影響程度，與施用之數量、時間及施用者
    體質等有關，故無法僅以A 女曾於案發前一日晚間有施用安
    非他命，遽以推認A 女所證述其於案發當日中午因疲累而睡
    著一節，不足採信。至於就A 女上揭於原審審理時證述：伊
    感覺有2 人性侵，因發現有一個人親伊、一個人在伊身體上
    面而驚醒之情節；以及A 女於原審審理時復證稱：因為伊前
    晚跳舞很累，因為他們（指被告2人）動作很快，被告2人與
    伊發生性行為時，伊被嚇到，就有推開等情（見原審99年 6
    月30日審判筆錄第20頁）而言，均與人因疲累而睡著時，如
    有對身體較大力量碰觸或深入身體私密部位之接觸，雖在睡
    眠狀態，仍會有感覺，但因身體及意識已進入睡眠狀態，無
    法立即以身體動作或言語反應情形相合，所以A 女係因睡著
    ，被告甲○○乘此機會對A女性交時，A女在睡眠中，仍有意
    識，因疲累而無法即拒絕，直至被告乙○○復乘此情形對 A
    女性交時，方才清醒，而以身體動作與將被告推開之情節應
    可認定，所以無法以僅以A 女感覺有第一個人對之性侵時，
    未即以動作或言語表示拒絕，即推認A 女所證述情節不足採
    信，同時亦無法以之推認A女係同意與被告2人發生性交行為
    。再者，A 女係透過前男友認識被告甲○○、乙○○，分別
    認識4、5年及1、2年；A女不會打電話給被告2人，只有在前
    男友在時才有聯絡等情，經A 女於原審審理時證述綦詳（原
    審99年6月30日審判筆錄第24頁）且A 女與被告2人並無其他
    糾紛嫌隙，亦經被告2人於原審審理時供明（見原審99年7月
    8日審判筆錄第9、10頁），則A女與被告2人交情一般，應無
    宿怨而挾怨報復誣指被告2人之情形。另A女在案發後到派出
    所報案前，曾打電話給被告乙○○告知伊要報警，但未在電
    話中要求給予任何補償，而A 女自案發後到訴訟進行中，均
    未曾向被告2人或透過其他人向被告2人請求賠償等情，亦經
    A 女及被告2人證述、供述一致（見原審99年6月30日審判筆
    錄第23頁、99年7月8日審判筆錄第8、9頁）；且被告乙○○
    亦曾透過A女前男友發送簡訊給A女表示要和解，但A 女完全
    未理會等情，亦經被告乙○○供述綦詳（見99年7月8日審判
    筆錄第9頁），並有該簡訊翻拍照片2紙（附於偵卷證物袋內
    ）可按，可見A女非因為索取賠償而誣陷被告2人情形，否則
    豈會在被告乙○○已表示願意和解而未對被告2 人索取金錢
    ？則被告2人所辯稱A女係為求金錢而誣陷云云，不值採信。
    綜上，上揭A女於原審審理時證述伊在睡著情形下，遭被告2
    人乘機為性交行為之情節應與事實相符，而值採信。
  3.又A 女至被告上揭租屋處與被告乙○○、甲○○聊天之內容
    主要係A 女詢問其前男友等事並未談論及性關係一節，亦經
    被告乙○○、甲○○於本審理時供述明確且相合（見原審99
    年7月8日審判筆錄第第8、9頁），此亦與A 女於原審審理時
    所證述：當天聊天內容都是在聊伊前男友「阿杰」一節相合
    （見原審99年6月30日審判筆錄第第19頁）。參以A女本與被
    告2人交情一般之情形（已如上述），如A女真係自願與被告
    2人發生性交行為，何以未在發生性交行為前，與被告2人間
    有任何調情或是互表愛慕言語，而直接發生如被告2 人所辯
    ：A女主動親吻、摟抱或愛撫被告2人，進而先、後與之發生
    性交行為？顯見被告2人所辯情節與常理不合。且如A女係自
    願與被告2人發生性交行為，則何以A女清醒發現時，會說「
    為何我們會發生這種事」並似流眼淚哭泣之情節？（詳見上
    揭原審99年6 月30日審判筆錄第8、9頁，被告乙○○之證述
    ）。再者，上揭被告2人所辯：渠等2人與A女性交當時，A女
    意識清醒一節，亦與上揭被告乙○○於原審所證述：A 女做
    愛到一半，A女整個人清醒起來情節（見原審99年6月30日審
    判筆錄第9、10頁）不相符合。另如A女係自願與被告2 人發
    生性交行為，何以被告乙○○事後要託人向A 女表示願意和
    解（已如上述）？是被告2人所辯稱：A 女與被告2人發生性
    交行為當時意識清醒，並主動擁抱、親吻被告2 人等云云，
    顯係事後卸責之詞，均不足採信。至於A 女在案發當天有在
    被告上揭租屋處洗澡一節，雖非一般朋友到訪之常情，惟 A
    女至被告上揭租屋處與被告2 人聊天之內容並未談及性關係
    ，且單以A女至該處洗澡之行為，並不能以之推認A女同意被
    告2人發生性交行為，所以無法以該情節遽認A女上揭證詞不
    足採信。
  4.綜上所述，被告及選任辯護人所辯，無值採信，本件事證明
    確，被告2人乘A女因疲累睡著而不能抗拒之際，均對之為性
    交行為之犯行均堪以認定，均應依法論科。
  (三)被告甲○○、乙○○2人，均乘A女因疲累睡著而無法抗拒之
    際，先後對A女為性交之行為，核被告2人所為均係犯刑法第
    225條第1項之乘機性交罪。至於被告2人在對A女為性交行為
    期間所對A 女所為親吻、撫摸之猥褻低度行為，均應為乘機
    性交之高度行為所吸收，均不另論罪。又依A 女於原審審理
    時證述：A 女有意識睜開眼睛後，看到被告甲○○在親吻伊
    ，被告乙○○的生殖器進入伊下體等情節，復參以被告乙○
    ○於原審審理時證述：伊有親A女嘴巴，當時被告甲○○在A
    女上面等情（分別見原審99年6 月30日審判筆錄第22、23、
    10頁）而言，足以認定被告甲○○、乙○○2人對於上揭對A
    女乘機性交犯行，均有犯意聯絡及行為分擔，均應論以共同
    正犯。爰審酌被告2 人均年值青壯，不知律己自制，縱任私
    己慾念，動機甚為可訾，乘A女對其2人信任而疲憊睡著之際
    ，接續共同對告訴人A 女為性交行為，造成被害人心理之創
    痛，被告2 人惡性重大，且渠等於犯罪後均飾詞狡辯否認犯
    行之態度，並兼衡被告2 人前科素行、智識程度、犯罪之動
    機、目的、手段、生活狀況等一切情狀，分別各量處有期徒
    刑4年。至檢察官於審理時請求均從重量處有期徒刑7年，惟
    原審審酌被告2人未使用暴力或工具犯案，在告訴人A女從睡
    眠中恢復意識醒來表示拒絕性交之意後即未再對告訴人A 女
    為侵害行為等情與其所犯罪名之法定刑度相衡，認檢察官之
    求刑仍嫌過重，本案量處被告2 人上開之刑，已足懲其犯行
    ，附此敘明。
三、本件上訴人即被告乙○○、甲○○不服原判決，提起第二審
    上訴，(一)被告乙○○上訴理由略以：被告乙○○與父母、友
    人有前往被害人家中真心認錯想談和解，經被害人母親互留
    電話後，至今均未等到被害人家人之聯絡，被告乙○○目前
    已有工作，擔心服刑回來找不到工作，爰請求從輕發落云云
    。(二)被告甲○○上訴理由略以：原判決認「無法僅以A 女曾
    於案發前一日晚間有施用安非他命，遽以推認A 女所證述其
    於案發當日中午因疲累而睡著一節，不足採信」、「無法以
    僅以A 女感覺有第一個人對之性侵時，未即以動作或言語表
    示拒絕，即推認A 女所證述情節不足採信，同時亦無法以之
    推認A 女係同意與被告2 人發生性交行為」，此裁判基礎係
    純粹出於推測，若為可採，則「未即以動作或言語表示拒絕
    」之事實，參以全程性交共10餘分鐘，據以推論A 女「同意
    」性交反更合乎常情；又A 女片面指述，不得採為認定犯罪
    事實之唯一證據，原判決全盤採信A 女說詞，對於卷內有利
    於被告之證言全不採納，且對不採納之理由幾乎未置一詞，
    有違刑事訴訟法第310 條第2 款規定，爰請求撤銷原判決，
    改諭知被告無罪云云。
四、惟查：
  (一)關於刑之量定，係實體法上賦予法院得為自由裁量之事項，
    倘其量刑已以行為人之行為罪責為基礎，並斟酌刑法第57條
    各款所列情狀，在法定刑度內，酌量科刑，如無偏執一端，
    致明顯失出失入情形，上級審法院即不得單就量刑部分遽指
    為不當或違法。本件原審量刑時，已審酌被告乙○○年值青
    壯，不知律己自制，縱任私己慾念，動機甚為可訾，乘A 女
    對其信任而疲憊睡著之際，接續與被告甲○○共同對告訴人
    A 女為性交行為，造成被害人心理之創痛，被告乙○○惡性
    重大，且犯罪後飾詞狡辯否認犯行之態度，並兼衡被告乙○
    ○前科素行、智識程度、犯罪之動機、目的、手段、生活狀
    況等一切情狀，暨其未使用暴力或工具犯案，在告訴人A 女
    從睡眠中恢復意識醒來表示拒絕性交之意後即未再對告訴人
    A 女為侵害行為等情，為其量刑之基礎，已敘明審酌刑法第
    57條所列事項之理由，尚無認定事實錯誤、量刑瑕疵或違背
    法令之情形，而本件被告乙○○所犯之刑法第225 條共同乘
    機性交罪，其法定刑為3 年以上10年以下有期徒刑之罪，原
    審對被告乙○○量處有期徒刑4 年，已屬從輕處罰，並無濫
    用自由裁量之權限。被告乙○○上訴理由稱已認錯想談和解
    ，擔心服刑回來找不到工作，請求從輕發落云云，惟並未能
    具體指摘原判決於認定事實、適用法律及量刑等項有何違法
    或不當，自非屬上訴第二審之具體理由。
  (二)另被告甲○○所提上訴理由僅概括陳述原判決所憑裁判基礎
    純粹出於推測，A 女片面指述，不得採為認定犯罪事實之唯
    一證據，原判決全盤採信A 女說詞，對於有利於被告甲○○
    之證言全不採納云云，惟查，原審判決對於認定被告甲○○
    犯罪事實所憑證據及適用刑罰法律之理由，均已論證綦詳，
    並已詳敘A 女證詞堪以採信、被告甲○○辯解並不足採之理
    由，就形式上觀察，並無牴觸證據與經驗及論理法則或適用
    法律違誤等判決違背法令之情形，有關量刑部分，亦於法定
    刑度範圍內，妥斟刑法第57條各款事由而為裁量，未見濫權
    裁量之瑕疵，被告甲○○上訴理由僅泛述原判決不當，然並
    未具體說明原判決有何裁判出於推測或片面採信A 女說詞之
    處，亦未依據卷內既有訴訟資料或提出新事實、新證據，指
    摘或表明原判決有何採證認事、用法足以影響判決本旨之不
    當或違法，或量刑有何輕重失衡、濫用裁量權或不適用法則
    之情形，而構成應予撤銷之具體事由，難謂提出合於刑事訴
    訟法第361 條第1 項規定之具體理由。
  (三)從而，揆諸首開最高法院判決意旨及說明，被告乙○○、甲
    ○○之上訴均未敘述具體理由，顯屬不合法律上之程式，均
    應予駁回，並不經言詞辯論為之。
據上論斷，應依刑事訴訟法第367 條前段、第372 條，判決如主
文。
中    華    民    國    99    年    9     月    30    日
                  刑事第十四庭審判長法  官  陳志洋
                                    法  官  謝靜慧
                                    法  官  梁耀鑌
以上正本證明與原本無異。
如不服本判決，應於收受送達後十日內向本院提出上訴書狀，其
未敘述上訴之理由者並得於提起上訴後十日內向本院補提理由書
（均須按他造當事人之人數附繕本）「切勿逕送上級法院」。
                                    書記官  莊淑茹
中    華    民    國    99    年    10    月    1     日
附錄本案論罪科刑法條全文：
中華民國刑法第225條
（乘機性交猥褻罪）
對於男女利用其精神、身體障礙、心智缺陷或其他相類之情形，
不能或不知抗拒而為性交者，處3年以上10年以下有期徒刑。
對於男女利用其精神、身體障礙、心智缺陷或其他相類之情形，
不能或不知抗拒而為猥褻之行為者，處6月以上5年以下有期徒刑
。
第 1 項之未遂犯罰之。

司法院資訊處製作；財團法人民間司法改革基金會備份。
